【裁判字號】    97,上易,393
【裁判日期】    970623
【裁判案由】    詐欺
【裁判全文】
臺灣高等法院高雄分院刑事判決         97年度上易字第393號
上  訴  人  臺灣屏東地方法院檢察署檢察官
被      告  乙○○
被      告  甲○○
共      同  許明德  律師
選任辯護人  鄭勝智  律師
上列上訴人因被告詐欺案件，不服臺灣屏東地方法院96年度易字
第788 號中華民國97年2 月20日第一審判決（起訴案號：臺灣屏
東地方法院檢察署95年度偵字第2460號），提起上訴，本院判決
如下：
    主  文
原判決撤銷。
乙○○共同意圖為自己不法之所有，以詐術使人交付財物，累犯
，處有期徒刑拾月，減為有期徒刑伍月，如易科罰金以銀元參佰
元即新臺幣玖佰元折算壹日。報關簿壹本沒收。
甲○○共同意圖為自己不法之所有，以詐術使人交付財物，處有
期徒刑陸月，減為有期徒刑參月，如易科罰金以銀元參佰元即新
臺幣玖佰元折算壹日。報關簿壹本沒收。
    事  實
一、乙○○於民國（以下同）89年間曾犯違反漁業法案件，經台
    灣台南地方法院判處有期徒刑4 月確定，於90年3 月27日易
    科罰金執行完畢，仍不知悔改，乙○○、甲○○分別係昇鴻
    輝號漁船（CT4-1711）船長、船員，明知漁船補充用油，係
    政府体卹漁民而為出海作業用油之補貼，如未出海捕魚，不
    得以優惠價格購買漁船用油，竟共同意圖為自己不法之所有
    ，基於概括犯意，持有2 本報關簿，1 本專為東港安檢所進
    出使用，1 本專為鹽埔安檢所進出使用，單看其中1 本以為
    業已出海作業，實則從另1 本報關簿合併觀察，係自此港報
    關後，即駛入其他港內停泊，等「出海時數」已足，再由停
    泊港，駛回加油港加油，於下列時地，以出海捕漁為由，詐
    取多出之漁船用油，而得換算差額之利益：
（一）於90年7 月20日21時50分出東港後，於90年7 月24日18時
      40分進鹽埔港，即滯留於鹽埔港，直至同月26日20時始出
      港，旋於90年7 月26日20時10分抵東港加油，以出海時數
      142.33小時為由，向滿豐加油站聲請核配甲種漁船用油55
      100 公升，實際出海時數僅為92.83 小時，虛灌出海時數
      49.50 小時，滿豐加油站人員不察，如數加予油料，彼等
      僅支付部分款項，即詐得用油19200 公升，農業委員會漁
      業署（以下簡稱：漁業署）受有補貼43,584元之損失。
（二）於90年7 月26日22時50分出東港，即於當晚23時入鹽埔港
      ，即滯留於鹽埔港，直至90年8 月1 日17時10分始出鹽埔
      港，旋於90年8 月1 日17時30分入東港加油，以出海時數
      138.67小時為由，向滿豐加油站聲請核配甲種漁船用油53
      700 公升，並未出海作業，滿豐加油站人員不察，如數加
      予油料，彼等詐得用油53700 公升，漁業署受有補貼121,
      899 元之損失。
    嗣於90年8 月23日20時許，該船欲駛離鹽埔港時，為安檢所
    人員發覺彼等持有2 本報關簿而查獲，並扣得其中1 本報關
    簿。
二、案經台灣屏東地方法院檢察署檢察官簽分案偵查起訴。
    理  由
一、上揭2 次未出海捕漁，詐取漁船用油之差額利益之事實，業
    據被告乙○○、甲○○2 人於本院審理時坦承：有賺取差價
    等語不諱（見97年6 月9 日本院審判筆錄，即本院卷第68、
    69頁），又該漁船於90年7 月20日21時50分出東港後，於90
    年7 月24日18時40分進鹽埔港，即滯留於鹽埔港，直至同月
    26日20時始出港，旋於90年7 月26日20時10分抵東港加油，
    以出海時數142.33小時為由，向滿豐加油站聲請核配甲種漁
    船用油55100 公升，實際出海時數僅為92.83 小時，虛灌出
    海時數49.50 小時，又該漁船於於90年7 月26日22時50分出
    東港，即於當晚23時入鹽埔港，即滯留於鹽埔港，直至90年
    8 月1 日17時10分始出鹽埔港，旋於90年8 月1 日17時30分
    入東港加油，以出海時數138.67小時為由，向滿豐加油站聲
    請核配甲種漁船用油53700 公升，並未出海作業，此並有昇
    鴻輝號漁船（CT4-1711）報關簿、查獲日鹽埔安檢所進出港
    登記簿、東港安檢所、鹽埔安檢所進出港登記簿、補充漁船
    油申請書、報關簿、配油手冊、漁船用油油價歷年彙整表可
    稽，事證明確，足見被告乙○○、甲○○2 人確有2 次未出
    海捕漁，而詐取多出之漁船用油，換算差額而得利，事證明
    確，其2 人犯行均已堪認定。
二、被告乙○○、甲○○2 人未出海捕漁，而詐取多出之漁船用
    油，換算差額而得利，核被告2 人均係犯刑法第339 條第1
    項之詐欺取財罪。被告乙○○、甲○○2 人有犯意聯絡及行
    為分擔，係屬共同正犯。被告乙○○、甲○○2 人先後2 次
    犯行，時間緊接，反覆實施，顯係基於概括之犯意，所犯又
    係構成要件相同之罪，應依修正前刑法第56條連續犯之規定
    論以一罪。又被告乙○○於89年間曾犯違反漁業法案件，經
    台灣台南地方法院判處有期徒刑4 月確定，於90年3 月27日
    易科罰金執行完畢之事實，有台灣高等法院被告前案紀錄表
    2 份在卷可憑，渠等均受有期徒刑之執行完畢，5 年以內再
    犯本件有期徒刑以上之罪，為累犯，應依法加重其刑。
三、又刑法已於94年2 月2 日修正公布，於95年7 月1 日施行，
    新修正之刑法第56條之連續犯已廢除，又新修正之刑法第41
    條易科罰金之折算標準修正為以新台幣1 千元、2 千元、3
    千元折算1 日，較修正前舊法之銀元3 百元折合新台幣9 百
    元折算1 日為重，修正後之法律處罰較重，依刑法第2 條第
    1 項前段從舊從輕之規定，應適用有利於被告等之修正前之
    刑法第56條之連續犯及第41條易科罰金之折算標準處罰。又
    刑法第28條共犯，修正施行前規定「二人以上共同實施犯罪
    之行為者，皆為正犯」，修正施行後規定「二人以上共同實
    行犯罪之行為者，皆為正犯」，將舊法之「實施」修正為「
    實行」。原實施之概念，包含陰謀、預備、著手及實行等階
    段之行為，修正後僅共同實行犯罪行為始成立共同正犯，是
    新法共同正犯之範圍已有限縮，排除陰謀犯、預備犯之共同
    正犯，新舊法就共同正犯之範圍既因此有所變動，自屬犯罪
    後法律有所變更，而非純屬文字修正，應有新舊法比較適用
    之問題（最高法院96年度台上字第934 號、第3773號判決）
    ，比較新舊法，以新法對行為人有利。又修正後刑法第47條
    、第49條關於累犯之規定，乃以出於故意再犯有期徒刑以上
    之罪者為限，並增訂強制工作免其執行或執行完畢後，5 年
    內故意再犯有期徒刑以上之罪者，以累犯論之規定（擬制累
    犯）；且刪除「依軍法」受裁判者，不適用累犯之規定，以
    求司法與軍法一致。是以修正後之累犯範圍已有所減縮及擴
    張，當屬科刑規範事項之變更，應依修正後刑法第2 條「從
    舊從輕」原則比較新舊法之適用（參考最高法院96年臺上字
    第4769號判決），比較結果以新法對行為人有利。經綜合上
    述全部罪刑比較結果，被告乙○○、甲○○行為後之法律均
    無較有利被告之情形，故本件應依刑法第2 條第1 項前段適
    用刑法修正前之規定論處。
四、原審不察，遽諭知無罪，尚有未恰，檢察官上訴指摘原判決
    不當，為有理由，自應予撤銷改判，審酌被告乙○○、甲○
    ○詐取政府補貼之漁船用油，損害漁民公眾利益，其等詐取
    之金額為16萬餘元，被告乙○○係累犯且係船長居於主導地
    位，被告甲○○係船員居於從屬地位，及其等犯罪動機、手
    段、法益受損程度等一切情狀，爰量處被告乙○○有期徒刑
    10 月 ，被告甲○○有期徒刑6 月。又被告乙○○、甲○○
    2 人所犯詐欺取財罪，在中華民國96年4 月24日以前，其罪
    刑合於減刑條件，應依中華民國96年罪犯減刑條例規定減其
    宣告刑，被告乙○○減為有期徒刑5 月，被告甲○○減為有
    期徒刑3 月，並均諭知如易科罰金以銀元3 百元即新臺幣9
    百元折算1 日。扣案報關簿1 本，係供犯罪使用之物，且屬
    被告乙○○所有，應依刑法第38條第1 項第2 款規定予以宣
    告沒收，至另1 本報關簿，因當時未扣案，現已不知下落，
    為免執行困難，不予宣告沒收，附此敘明。
五、公訴意旨另以：被告乙○○、甲○○2 人另於90年8 月14日
    21時10分出東港，於8 月17日16時30分曾進東港，於同日21
    時20分始出東港，惟報關簿登載自90年8 月14日21時10分出
    東港，直至8 月20日17時10分始入東港，並以出海時數140
    小時為由，向滿豐加油站申請核配甲種漁船用油54300 公升
    ，實際出海僅為135.17小時，虛增4.83小時，滿豐加油站人
    員不察，如數加予油料，彼等詐得配油量1873.5公升，使漁
    業署受有45,253元補貼款之損害，嗣於90年8 月23日20時許
    ，該船欲駛離鹽埔港時，為安檢所人員發覺彼等持有2 本報
    關簿而查獲，因認被告乙○○、甲○○2 人此部分另涉有刑
    法第339 條第1 項之詐欺取財罪嫌。訊之被告乙○○、甲○
    ○2 人否認此部分犯行，均辯稱：該次購油是另一組船長、
    船員所為，並非我們所為等語。經查：於90年8 月17日16時
    30分入東港，於90年8 月17日21時20分出東港者，而係另一
    船長「陳賜滿」及船員「蘇文雄」、「STSWANTO」，並非被
    告甲○○、乙○○，此有90年度偵字第5521號卷存第39頁東
    港安檢所進出港登記簿可稽，檢察官誤為被告乙○○、甲○
    ○2 人所為，自不得歸罪於被告乙○○、甲○○2 人，惟依
    公訴意旨認此部分與前述論罪部分有連續犯裁判上一罪關係
    ，爰不另為無罪之諭知，附此敘明。
據上論結，應依刑事訴訟法第369 條第1 項前段、第364 條、第
299 條第1 項前段，刑法第2 條第1 項前段、第339 條第1 項、
修正前刑法第28條、第47條、第41條第1 項前段、刑法第38條第
1項 第2 款，修正前罰金罰鍰提高標準條例第1 條前段、廢止前
同條例第2 條，中華民國96年罪犯減刑條例第2 條第1 項第3 款
、第7 條第1 項、第2 項、第9 條，判決如主文。
本案經檢察官許月雲到庭執行職務。
中    華    民    國    97    年    6     月    23    日
                    刑事第六庭    審判長法  官  王憲義
                                        法  官  邱永貴
                                        法  官  張盛喜
以上正本證明與原本無異。
不得上訴。
中    華    民    國    97    年    6     月    23    日
                                        書記官  黃一秋
附錄本判決論罪科刑法條：
中華民國刑法第339 條第1 項
（普通詐欺罪）
意圖為自己或第三人不法之所有，以詐術使人將本人或第三人之
物交付者，處5 年以下有期徒刑、拘役或科或併科1 千元以下罰
金。


司法院資訊處製作；財團法人民間司法改革基金會備份。
